【裁判字號】    95,保險,10
【裁判日期】    950713
【裁判案由】    給付保險金
【裁判全文】
臺灣板橋地方法院民事判決              95年度保險字第10號
原      告  甲○○
訴訟代理人  丙○○
被      告  安泰人壽保險股份有限公司（美商美國安泰人壽保
            險股份有限公司之承當訴訟人）
法定代理人  丁○
訴訟代理人  乙○○
上列當事人間請求給付保險金事件，經台灣台北地方法院裁定移
送前來（該院95年度保險字第26號），本院於民國95年7 月13日
言詞辯論終結，判決如下：
    主  文
原告之訴及假執行之聲請駁回。
訴訟費用由原告負擔。
    事實及理由
一、程序方面：
    按訴訟繫屬中為訴訟標的之法律關係，雖移轉於第三人，於
    訴訟無影響；但第三人如經兩造同意，得聲請代當事人承當
    訴訟，民事訴訟法第254條第1項定有明文。查本院審理兩造
    間給付保險金事件中，被告美商美國安泰人壽保險股份有限
    公司台灣分公司之全部營業、資產及負債因分割而由新設立
    之安泰人壽保險股份有限公司（下稱安泰人壽公司）承受，
    並以95年3 月1 日為分割基準日，及經美商美國安泰人壽保
    險股份有限公司、安泰人壽保險股份有限公司共同致函通知
    美商美國安泰人壽保險股份有限公司臺灣分公司之客戶，復
    經登載於新聞紙之方式公告，有行政院金融監督管理委員會
    函、安泰人壽保險股份有限公司經濟部商業司變更登記表、
    公告、報紙等影本各1 件可稽，是以本件訴訟標的之法律關
    係已移轉於安泰人壽保險股份有限公司，並經安泰人壽公司
    具狀聲請代原美商美國安泰人壽保險股份有限公司台灣分公
    司承當訴訟，且經兩造同意（見本院審理卷第23頁之同意書
    、95年5 月23日言詞辯論筆錄），於法即無不合，自應准許
    。
二、原告主張：
  (一)緣原告於民國（下同）85年2 月14日自任要保人，以原告之
    父朱安正為被保險人，向被告投保「安泰終身壽險」新台幣
    （下同）50萬元，附加「安泰意外傷殘保險附約」（下稱系
    爭保險附約），約定意外傷害身故保險金額100 萬元，原告
    為受益人。惟被保險人朱安正於93年1 月間，不幸因意外跌
    倒撞擊頭部外傷併急性腦出血併鼻及口出血死亡，嗣原告依
    兩造所簽訂之保險契約書內容向被告請求給一般死亡及意外
    死亡保險金共計150 萬元，被告固已給付一般終身壽險死亡
    保險金50萬元，惟拒絕給付意外傷害身故保險金100 萬元（
    下稱系爭意外險保險金）。查被保險人朱安正於死亡前數年
    間，均未有因心血管疾病就醫之紀錄，且死亡證明書之死亡
    原因欄中「先行原因」欄記載：「因跌倒撞擊」，顯見朱安
    正之死因是因跌倒撞擊致頭部外傷併腦出血併口及鼻吐血而
    致之意外而身亡，應符合保險契約中所定意外身故之要件，
    爰基於系爭保險附約法律關係，請求被告給付意外身故保險
    金100 萬元，及自被告拒絕理賠之翌日即93年3 月6 日起，
    按年息10% 計算之利息等語。
  (二)聲明請求：被告應給付原告100 萬元及自93年3 月6 日起至
    清償日止按年利率10% 計算之利息；並願供擔保，請准宣告
    假執行。
三、被告則以：
  (一)被保險人朱安正係於93年1 月27日身故，依保險法第65條前
    段規定，原告之保險金請求權已於95年1 月27日罹於消滅時
    效。
  (二)依兩造所簽訂系爭保險附約條款第2 章第1 條保險範圍之約
    定，該條款中所指之外來突發事故必須為外來的，即限定引
    起事故之原因係出於自身以外之事故，故內發疾病所導致之
    結果應排除在外，且須為突發的，即外在環境之變化係急速
    的，以致不可預期或出乎預料之外。原告請求系爭意外傷害
    身故保險金，自應就被保險人之死亡係因外來突發之意外事
    故所致之事實，負舉證責任。惟查，朱安正於93年1 月27日
    係由家人發現躺臥在臥室後，送至行政院衛生署台北醫院（
    下稱署立台北醫院）救治，無人目擊朱安正躺臥現場過程，
    甚且其家人所述發現朱安正躺臥當時情況，亦非無疑。另依
    署立台北醫院病歷摘要表上「診斷欄」所載，朱安正於到院
    前即死亡，然原告所提之死亡證明書，卻係由申一診所之馬
    敬恕醫師於朱安正死亡4 日後之93年1 月31日始開立，且未
    報請檢察官相驗，已有可疑；甚且該死亡證明書上「死亡原
    因」欄位雖載「先行原因：因跌倒撞擊」字樣，然馬敬恕醫
    師並非為朱安正進行急救之醫師，且馬醫師對於該應報請檢
    察官相驗案件，卻於朱安正身故4 日後，始開立死亡證明書
    ，其對死因為判斷已可非議。況經被告為瞭解朱安正死因而
    派員與馬敬恕醫師訪談，馬醫師陳述朱安正頭部外傷不明顯
    、跌倒撞擊係家屬提及等語，並由被告所屬調查員予以詳實
    記錄後，經馬醫師審閱無訛，於該聲明書上簽名。顯見馬醫
    師於上開死亡證明書上所載「因跌倒撞擊」等文字，僅係依
    家屬陳述而加以記載而已，並非其認朱安正確因跌倒撞擊而
    死亡，是馬敬恕醫師所開立之上開死亡證明書實無得證明朱
    安正係遭受意外傷害事故而死亡。原告自不得僅以有死亡之
    結果，即謂已對「意外」乙節盡舉證責任等語，資為抗辯。
  (三)答辯聲明：駁回原告之訴及假執行之聲請；如受不利判決，
    願供擔保請准宣告免為假執行。
四、兩造不爭執事項：
  (一)原告於85年2 月14日自任要保人，以原告之父朱安正投保被
    告「安泰終身壽險」，約定身故保險金額為50萬元，附加「
    安泰意外傷殘保險附約」（即系爭保險附約），約定意外傷
    害身故保險金額100 萬元，原告為受益人。兩造就上開保險
    契約之真正不爭執。
  (二)被告朱安正於93年1 月27日身故，被告已給付原告終身壽險
    身故保險金501,623 元。
五、原告請求被告給付系爭意外險保險金100 萬元，被告辯以：
    原告請求權已罹於時效等語。經查，按由保險契約所生之權
    利，自得為請求之日起，經過2 年不行使而消滅。保險法第
    65條第1 項前段定有明文。本件被保險人朱安正係於93年1
    月27日死亡，為兩造所不爭執，並有署立醫院病歷資料可憑
    ，原告為受益人，其對被告之系爭意外險保險金請求權自被
    保險人死亡之翌日即93年1 月28日起，即得請求（參照最高
    法院93年度第8 次民事庭會議決議）。原告主張其曾於93年
    2 月間向被告提出系爭意外險理賠之申請，惟經被告於93年
    3 月5 日拒絕理賠（被告自認確於93年3 月5 日拒絕理賠，
    有本院95年6 月29日言詞辯論筆錄足憑，及卷附之原告所提
    拒絕理賠函影本1 件，見本院審理卷第44頁），則依民法第
    12 9條第1 項第1 款規定，其請求權時效中斷。原告之請求
    權時效雖因上開請求而中斷，惟依民法第130 條規定，於請
    求後6 個月內不起訴，視為不中斷。而原告提起本件訴訟之
    起訴日為95年3 月1 日，有原告起訴狀上之台灣台北地方法
    院收狀戳可稽，則原告本件起訴日距其上開93年2 月間之請
    求，已逾6 個月期間，依民法130 條規定，其請求權時效視
    為不中斷，故原告之請求權時效，已於95年1 月27日時效消
    滅，被告抗辯原告請求權已罹於保險法第65條前段規定之2
    年時效，其得依民法第144 條第1 項前段規定拒絕給付等語
    ，乃為有據。
六、從而，原告基於系爭保險附約法律關係，請求被告給付系爭
    意外險保險金100 萬元，及自93年3 月6 日起至清償日止，
    按年息10% 計算之法定遲延利息，非有理由，應予駁回。原
    告之訴既經駁回，其假執行之聲請失所附麗，併駁回之。
七、本件事證已臻明確，兩造其餘攻擊防禦方法及所提證據，經
    審酌後認於本判決結果不生影響，不予贅述。
八、結論：原告之訴為無理由，依民事訴訟法第78條，判決如主
    文。
中    華    民    國    95    年    7     月    13    日
                  民事第一庭    法  官  陳翠琪
以上正本係照原本作成
如對本判決上訴，須於判決送達後20日內向本院提出上訴狀
中    華    民    國    95    年    7     月    14    日
                                書記官  林進煌


司法院資訊處製作；財團法人民間司法改革基金會備份。
